【裁判字號】    98,上易,126
【裁判日期】    981019
【裁判案由】    損害賠償
【裁判全文】
臺灣高等法院高雄分院民事判決         98年度上易字第126號
上  訴  人  甲○○
訴訟代理人  李靜怡律師
複 代 理人  張蓉成律師
被 上 訴人  微勤電機股份有限公司
法定代理人  乙○○
訴訟代理人  黃宏綱律師
            呂富田律師
上列當事人間請求損害賠償事件，上訴人對於民國98年4 月2 日
臺灣高雄地方法院97年度訴字第1902號第一審判決提起上訴，本
院於民國98年10月7 日言詞辯論終結，判決如下：
    主  文
上訴駁回。
第二審訴訟費用由上訴人負擔。
    事實及理由
一、本件被上訴人起訴主張：上訴人於民國96年3 月7 日受僱擔
    任被上訴人之國貿經理，負責國外部分之業務，兩造並簽訂
    「定期（特定性）勞動契約」（下稱系爭勞動契約），依系
    爭勞動契約第9-2 條第3 項（下稱系爭條款）約定，上訴人
    於離職後2 年內不得從事與被上訴人相同或類似之工作，如
    有違反時，即應賠償相當於24個月薪資之懲罰性違約金。詎
    上訴人於96年9 月14日離職後，即藉由其所獨資經營之柏億
    科技商號（下稱柏億商號），自96年9 月20日起陸續向被上
    訴人之客戶表示可以較低之價格提供被上訴人所生產之商品
    ，與被上訴人為不正當之營業競爭，顯已違反上開約定，被
    上訴人自得請求上訴人給付以離職前6 個月月平均薪資新臺
    幣（下同）51,938元，計算24個月之違約金即1,246,512 元
    （51,938元x24 個月=1,246,512元）。爰依系爭條款提起本
    件訴訟，請求上訴人賠償1,246,512 元及其法定遲延利息等
    語。聲明求為判決: (一)上訴人應給付被上訴人1,246,512 元
    及自起訴狀繕本送達翌日即97年8 月8 日起至清償日止按年
    息5%計算之利息。(二)願供擔保請求宣告假執行。
二、上訴人則以：上訴人雖為柏億商號之負責人，但並無被上訴
    人所稱之違約情事。上訴人利用柏億商號發送電子郵件，有
    得到被上訴人之副總經理鐘得鳴同意，而且是以合作夥伴之
    方式發出，只是賺取部分佣金，收入仍歸被上訴人。又系爭
    條款是上訴人應徵時為獲得工作而簽署，為不公平條款，違
    反憲法所保障之工作權、生存權，且約定限制之內容太廣，
    包括相類似工作均不得從事，時間長達2 年，又無待業補償
    ，系爭條款應屬無效。縱認被上訴人應負賠償責任，違約金
    亦屬過高等語置辯。答辯聲明求為判決: (一)駁回被上訴人之
    訴。(二)如受不利判決，願供擔保請求宣告免為假執行。
三、原審判決上訴人應給付被上訴人623,256 元及自97年8 月8
    日起至清償日止按年息5%計算之利息，並駁回被上訴人其餘
    之請求。上訴人就敗訴部分不服，提起上訴，上訴聲明求為
    判決: (一)原判決不利於上訴人部分廢棄。(二)上開廢棄部分，
    被上訴人在原審之訴及其假執行之聲請均駁回。被上訴人則
    答辯聲明求為判決: 駁回上訴。（至於被上訴人敗訴部分，
    未據其聲明不服而告確定）。
四、兩造不爭執事項如下:
  (一)上訴人於96年3 月7 日受僱擔任被上訴人之國貿經理，負責
    國外部分之業務，兩造並簽訂系爭勞動契約，其中系爭條款
    約定上訴人於離職後2 年內不得從事與被上訴人相同或類似
    之工作，如有違反時即應賠償相當於24個月薪資之懲罰性違
    約金。上訴人於96年9 月14日離職，有被上訴人公司登記基
    本資料、上訴人人事資料、系爭勞動契約及離職申請單在卷
    可稽（見原審卷第7-10、12頁）。
  (二)上訴人自被上訴人處所領取之96年3 月至9 月份薪資分別為
    41,242元、51,648元、56,679元、56,518元、54,878元、50
    ,660元及24,991元，其離職前6 個月月平均薪資為51,938元
    ，有薪資資料及高雄銀行轉帳資料在卷可證（見原審卷第14
    頁）。
  (三)上訴人為柏億商號負責人，先後於下列時間，發送如下內容
    之電子郵件，有柏億商號營利事業登記資料、各該電子郵件
    及其中文譯本附卷可按（見原審卷第40-88 頁）：
    1.於96年9 月20日上訴人（英文名稱Jerry Wang）自柏億商
      號（英文名稱Proee Technology Inc. ）寄其「姓名及地
      址」給被上訴人公司之張麗華（Natalie ），請張麗華轉
      寄給被上訴人公司之土耳其客戶Tarkan Bortluce 。
    2.於96年10月8 日上訴人以柏億商號名義傳送訂單給被上訴
      人公司副總經理鐘得鳴（Alex）向被上訴人公司訂貨，並
      期盼與鐘得鳴未來有更多合作機會。
    3.於96年10月9 日上訴人自柏億商號傳送一封寄給被上訴人
      之以色列客戶Moshe 之電子郵件到上訴人任職於被上訴人
      公司期間之內部信箱，再由張麗華轉寄出去，該郵件中載
      稱：「…，我的名字是Jerry Wang，曾經在微勤擔任業務
      經裡。…。現在我已不在微勤工作，但我依然與微勤合作
      銷售機櫃給我的客戶。這表示我已成為微勤的合作夥伴。
      …，現在我成立自己的機櫃公司，而且與微勤有大量交易
      ，因為本公司柏億與微勤有年度訂購量的承諾。跟以前我
      在微勤的時候向我購買相比，我現在可以給您更好的價錢
      。…。那些機櫃確實是由微勤製造，同樣享有微勤的保證
      ，…，您可用更好的價錢從我這裡買到相同的機櫃和零件
      …。」。
    4.於96年10月15日鐘得鳴交代被上訴人公司新進職員蔡旻芳
      （Anna Tsai ）寄件給柏億商號之上訴人稱：「…，上次
      Alex（鐘得鳴）有將奧地利客戶Hofmann 想訂購Aloha （
      被上訴人機櫃之型號）的事告訴您，您有和該客戶聯絡嗎
      ？」，96年10月16上訴人自柏億商號寄件給蔡旻芳稱：「
      關於Hofmann 這位客戶，我昨晚有收到他的電子郵件，他
      很關心他的訂單，也就是Aloha 的樣本。我在九月底打電
      話給他時，告訴他微勤應該會在十月底準備好樣本。…我
      今天上午也接到銀行的電話，得知他們正等微勤確認，以
      完成這筆12,000美元的交易。…」
  (四)兩造間雖有競業禁止的約定，但是被上訴人未給予上訴人待
    業補償。
五、兩造爭執事項如下: (一)系爭競業禁止之條款是否不當限制上
    訴人之工作權及生存權，而屬無效？(二)上訴人有無被上訴人
    所稱之不正當營業競爭之情事？(三)若上訴人應給付違約金時
    ，其金額以若干為適當？茲就此爭執點分述如下:
（一）系爭競業禁止之條款是否不當限制上訴人之工作權及生存
      權，而屬無效？
  1.按「憲法第15條規定，人民之生存權、工作權及財產權應予
    保障，乃國家對人民而言。又人民之工作權並非一種絕對之
    權利，此觀諸憲法第23條之規定而自明，上訴人惟恐其員工
    離職後洩漏其工商業上，製造技術之秘密，乃於其員工進入
    公司任職之初，要求員工書立切結書，約定於離職日起二年
    間不得從事與公司同類之廠商工作或提供資料，如有違反應
    負損害賠償責任。該項競業禁止之約定，附有二年間不得從
    事工作種類上之限制，既出於被上訴人之同意，與憲法保障
    人民工作權之精神並不違背，亦未違反其他強制規定，且與
    公共秩序無關，其約定似非無效。」（最高法院75年度台上
    字第2446號判決可資參照）。次按受僱人有忠於其職責之義
    務，於僱用期間非得僱用人之允許，固不得為自己或第三人
    辦理同類之營業事務，惟為免受僱人因知悉前僱用人之營業
    資料而作不公平之競爭，雙方得事先約定於受僱人離職後，
    在特定期間內不得從事與僱用人相同或類似之行業，以免有
    不公平之競爭，若此競業禁止之約定期間、內容為合理時，
    與憲法工作權之保障無違。（參照最高法院94年度台上字第
    1688號判決）。準此，人民之生存權及工作權固為憲法所保
    障，惟非屬絕對之權利，於一定條件下得為合於比例原則之
    限制，是為避免受僱人因知悉前僱用人之營業資料，於離職
    後，以之作為競爭，雙方得於事先約定，於受僱人離職後，
    在特定期間內不得從事與僱用人相同或類似之行業，若此競
    業禁止之約定期間、內容、範圍為合理相當時，即與憲法工
    作權之保障無違。
  2.上訴人辯稱：系爭條款是上訴人應徵時為獲得工作而簽署，
    為不公平條款，違反憲法所保障之工作權、生存權，且約定
    限制之內容太廣，包括相類似工作均不得從事，時間長達2
    年，又無待業補償，系爭條款應屬無效云云。查，上訴人係
    在自由意志下簽立系爭勞動契約，不論其簽立之動機為何，
    均應受系爭勞動契約之拘受。又縱系爭條款之限制內容太廣
    及時間太長，然依首揭說明，在合理範圍內，仍應認為有效
    ，超過合理範圍之部分，始能認為無效，俾兼顧勞資雙方之
    權益，茲本件被上訴人主張上訴人於96年9 月14日離職後之
    當月及次月，即與被上訴人之客戶為交易，認上訴人違反系
    爭條款之約定等，其主張上訴人違反競業禁止之時間及內容
    係在離職2 個月內與被上訴人之客戶為交易，應在競業禁止
    之合理範圍內，故系爭條款就被上訴人所主張上訴人違反競
    業禁止之事實範圍內，應認為有效，上訴人主張系爭條款是
    上訴人應徵時為獲得工作而簽署，為不公平條款，違反憲法
    所保障之工作權、生存權，且約定限制之內容太廣，包括相
    類似工作均不得從事，時間長達2 年，系爭條款應屬無效云
    云，不足採信。另就離職後競業禁止約定之相關問題，我國
    法律並無明文規定，為兼顧勞資雙方權益，除非競業禁止之
    約定有違反強制規定或公序良俗之情形外，均應認為有效，
    是系爭條款就上訴人離職雖有競業禁止之約定，但未約定被
    上訴人應給付上訴人待業補償，被上訴人亦未於上訴人離職
    時給予待業補償，縱係如此，亦難認系爭條款之競業禁止約
    定有違反何法律強制規定或公序良俗而認為無效，惟為顧及
    勞工之工作權及生存權，應考量是否縮減競業禁止之時間、
    範圍及酌減違約金，故上訴人主張系爭條款無待業補償之約
    定，應屬無效云云，亦無足取。
  3.綜上，本件系爭條款之競業禁止之約定，在被上訴人所主張
    上訴人違反競業禁止之事實範圍內，應認為有效。
（二）上訴人有無被上訴人所稱之不正當營業競爭之情事？
  1.查，上訴人於原審自承: 伊於離職後，有接被上訴人客戶之
    訂單，再將訂單給被上訴人等語（見原審卷第125 頁），為
    被上訴人所否認，辯稱: 上訴人利用其在被上訴人公司工作
    時所取得之客戶資料，搶走被上訴人之客戶，客戶資料為被
    上訴人公司之機密等語。經查，上訴人先後於下列時間，發
    送如下內容之電子郵件：於96年9 月20日上訴人（英文名
    稱Jerry Wang）自柏億商號（英文名稱Proee Technology
    Inc.）寄其「姓名及地址」給被上訴人公司之張麗華（Nat-
    alie），請張麗華轉寄給被上訴人公司之土耳其客戶Tarkan
    Bortluce。於96年10月8 日上訴人以柏億商號名義傳送訂
    單給被上訴人公司副總經理鐘得鳴（Alex）向被上訴人公司
    訂貨，並期盼與鐘得鳴未來有更多合作機會。於96年10月
    9 日上訴人自柏億商號傳送一封寄給被上訴人之以色列客戶
    Moshe 之電子郵件到上訴人任職被上訴人公司期間之內部信
    箱，再由張麗華轉寄出去，該郵件中載稱：「…，我的名字
    是Jerry Wang，曾經在微勤擔任業務經裡。…。現在我已不
    在微勤工作，但我依然與微勤合作銷售機櫃給我的客戶。這
    表示我已成為微勤的合作夥伴。…，現在我成立自己的機櫃
    公司，而且與微勤有大量交易，因為本公司柏億與微勤有年
    度訂購量的承諾。跟以前我在微勤的時候向我購買相比，我
    現在可以給您更好的價錢。…。那些機櫃確實是由微勤製造
    ，同樣享有微勤的保證，…，您可用更好的價錢從我這裡買
    到相同的機櫃和零件…。」。於96年10月15日鐘得鳴交代
    被上訴人公司新進職員蔡旻芳（Anna Tsai ）寄件給柏億商
    號之上訴人稱：「…，上次Alex（鐘得鳴）有將奧地利客戶
    Hofmann 想訂購Aloha （被上訴人機櫃之型號）的事告訴您
    ，您有和該客戶聯絡嗎？」，96年10月16上訴人自柏億商號
    寄件給蔡旻芳稱：「關於Hofmann 這位客戶，我昨晚有收到
    他的電子郵件，他很關心他的訂單，也就是Aloha 的樣本。
    我在九月底打電話給他時，告訴他微勤應該會在十月底準備
    好樣本。…我今天上午也接到銀行的電話，得知他們正等微
    勤確認，以完成這筆12,000美元的交易。…」等情，為兩造
    所不爭執，並有柏億商號營利事業登記資料、各該電子郵件
    及其中文譯本附卷可按（見原審卷第40-88 頁），足見上訴
    人確有利用其任職於被上訴人公司時所取得之被上訴人客戶
    資料，與被上訴人之客戶為買賣交易，從事與被上訴人相同
    工作，已違反系爭條款之約定，依系爭條款之約定，應負損
    害賠償責任。
  2.又上訴人辯稱: 上開電子郵件之發送都有經被上訴人之副總
    經理鐘得鳴同意，且是以合作夥伴之方式發出，只是賺取部
    分佣金，收入仍歸被上訴人云云，為被上訴人所否認，且依
    上開電子郵件之內容，其中有「我現在可以給您更好的價
    錢……同樣享有微勤的保證……您可以用更好的價錢，從我
    這裡買到相同的機櫃和零件」之記載，顯見上訴人係利用柏
    億商號以低價誘惑被上訴人客戶，誘使被上訴人客戶轉而向
    上訴人購買被上訴人公司之機櫃或其他零件，藉此賺取差價
    之利潤，且低價促銷之舉，將傷害被上訴人客戶對被上訴人
    報價之信任，進而導致被上訴人客戶轉向上訴人購買相關零
    組件，被上訴人之客戶勢必逐漸流失，對被上訴人業務及商
    譽均有不利影響，此外，上訴人未能舉證證明上開電子郵件
    之發送有經被上訴人之副總經理鐘得鳴同意，及收入係歸被
    上訴人等事實，故上訴人之上開主張，無足取信。
  3.綜上，上訴人確有如被上訴人所主張之不當競業行為之情事
    。
（三）若上訴人應給付違約金時，其金額以若干為適當？
  1.按約定有違約金者，有債務不履行情事發生時，債權人即不
    待舉證證明其所受損害係因債務不履行所致及損害額之多寡
    ，均得按約定之違約金，請求債務人支付。本件兩造間系爭
    條款之約定既屬有效，且上訴人確有違反系爭條款約定之事
    實，則被上訴人依系爭條款之約定請求上訴人給付違約金，
    即屬有據。
  2.按當事人約定契約不履行之違約金過高者，法院固得依民法
    第252 條以職權減至相當之數額，惟是否相當仍須依一般客
    觀事實、社會經濟狀況及當事人所受損害情形，以為酌定標
    準（參照最高法院49年台上字第807 號判例）。查，系爭勞
    動契約第9-2 條第3 項約定上訴人於離職後2 年內不得從事
    與被上訴人相同或類似之工作，如有違反時即應賠償相當於
    24個月薪資之違約金，有系爭勞動契約在卷可證，而此違約
    金係屬懲罰性違約金，且上訴人離職前6 個月月平均薪資為
    51 ,938 元等情，亦為兩造所不爭執（見原審卷第142 、14
    4 頁），本院審酌被上訴人在上訴人競業禁止期間，並未給
    予上訴人待業補償，上訴人任職於被上訴人公司期間僅6 個
    月餘（自96年3 月7 日至96年9 月14日止），上訴人違約為
    競業行為之期間約1 個月餘，被上訴人所受損害尚非嚴重等
    情，認系爭條款約定應以上訴人離職前6 個月月平均薪資即
    51,938元計算2 年之懲罰性違約金，尚屬過高，應予核減為
    1 年之薪資即623,256 元為適當（51,938元×12＝623,256
    元），是被上訴人就此部分之請求，核屬有據，應予准許。
六、綜上所述，被上訴人依系爭條款之約定請求上訴人賠償623,
    256 元，及自起訴狀繕本送達翌日即97年8 月8 日起至清償
    日止按年息5%計算之利息，為有理由，應予准許。是原審判
    決上訴人應如數給付，並為假執行之宣告，於法尚無不合。
    上訴意旨求予廢棄改判，為無理由，應予駁回。
七、據上論結，本件上訴為無理由，依民事訴訟法第449 條第1
    項、第78條，判決如主文。
中    華    民    國    98    年    10    月    19    日
                            民事第三庭
                                審判長法官  張國彬
                                法      官  吳登輝
                                法      官  鄭月霞
以上正本證明與原本無異。
本件不得上訴。
中    華    民    國    98    年    10    月    19    日
                                書  記  官  白  蘭


司法院資訊處製作；財團法人民間司法改革基金會備份。
